【裁判字號】    95,家上,156
【裁判日期】    951206
【裁判案由】    離婚
【裁判全文】
臺灣高等法院民事判決                 95年度家上字第156號
    上  訴  人  乙○○
    被上訴  人  甲○○
上列當事人間請求離婚事件，上訴人對於中華民國95年3月16 日
臺灣臺北地方法院95年度婚字第64號第一審判決提起上訴，本院
於95年11月22日言詞辯論終結，判決如下：
    主  文
上訴駁回。
第二審訴訟費用由上訴人負擔。
    事實及理由
一、被上訴人起訴主張：兩造結婚後，日常生活經常發生衝突，
    伊多年忍讓，上訴人仍無理取鬧，於91年間三度將伊所有之
    衣物拋棄於屋外，要伊滾出去，並主動要求離婚，伊遂到外
    面租屋，未再回家。兩造分居多年，互不往來，並分別於91
    年4 月27日及92年12月10日簽立離婚協議書，伊已依該離婚
    協議書之約定，將伊名下台北縣新店市○○路32號4 樓房地
    所有權移轉登記予上訴人，伊曾委請張復興律師通知上訴人
    至新店市戶政事務所辦理離婚登記，惟上訴人屆時並未前往
    辦理。伊並無外遇，前往大陸是去養病，因在臺灣會遭上訴
    人三更半夜打電話吵鬧。上訴人於93年6、7月間，與一男子
    同居，讓伊感覺丟臉。兩造已無任何往來，婚姻已達無法維
    持及無法共同生活之地步，爰依民法第1052條第2 項規定，
    訴請判決：准被上訴人與上訴人離婚。
    原審判決被上訴人勝訴。
二、上訴人則以：(一)被上訴人多次外遇，結交大陸妹，現在大部
    分時間住在大陸。(二)91年間，係被上訴人自行離家，被上訴
    人有鑰匙可以回家，衣物是被上訴人自己帶走，伊並未丟棄
    。(三)兩造離婚協議書約定，應於3 月內辦理離婚登記，因伊
    在3 月內找不到被上訴人而未辦理。(四)為給子女完整家庭，
    伊不願離婚。縱認雙方間婚姻關係已難維持，惟係因可歸責
    於被上訴人之行為所致等語抗辯。爰聲明：
    (一)原判決廢棄。(二)被上訴人在第一審之訴駁回。
三、兩造不爭執之事實：
    兩造於53年間結婚，為夫妻。兩造於91年間因細故發生爭執
    ，被上訴人即自91年4月間離家賃屋別居。兩造嗣於91年4月
    27日及92年12月10日簽立離婚協議書，被上訴人並依離婚協
    議書之約定，將其名下之台北縣新店市○○路32號4 樓房地
    所有權移轉登記予上訴人，惟迄未辦理離婚登記等事實，有
    上訴人不爭執為真正之戶籍謄本1件及離婚協議書2份在卷可
    稽（原審卷第5-7、19頁），堪信為真實。
四、本件重要爭點在於：被上訴人依民法第1052條第2 項規定訴
    請離婚，有無理由？
  (一)查兩造婚後即為日常生活細節爭執不斷，業據兩造一致承認
    在卷，並為證人即兩造之子周慶華證述屬實（原審卷第28頁
    反面）。
  (二)上訴人指摘：被上訴人自80年間起即開始有外遇，並於89年
    5月8日毆打伊等語，並提出天主教耕莘醫院89年5月8日之診
    斷書為憑（本院卷第24頁）。就被上訴人外遇之情，已為被
    上訴人所否認，上訴人復未提出任何積極證據證明。又兩造
    確於89年5月8日發生爭執，已為被上訴人所自承（本院卷第
    40頁反面），雖被上訴人陳述：係二人互相踢來踢去云云，
    惟參諸天主教耕莘醫院診斷書記載上訴人係受有「頸前及左
    肩挫傷」之傷，兩造之身高差距不多，衡情被上訴人之腿不
    可能踢至上訴人之頸、左肩部，是被上訴人所為兩造互相踢
    來踢去之辯解，顯不足採，堪認：被上訴人於89年5月8日確
    有毆傷上訴人之情。
    另斟酌本件上訴人自承：於80年間曾與被上訴人一同返回大
    陸時，為被上訴人外遇之事，而在大陸之被上訴人老師家中
    打被上訴人一節（本院卷第42頁反面），可見：上訴人懷疑
    被上訴人外遇業已多年，雖未提出證據證明，惟被上訴人從
    未釋疑，上訴人亦因此毆打被上訴人。
  (三)被上訴人主張：上訴人三度將其衣物丟於門口或樓梯間，伊
    因而離家賃屋別居一節，雖為上訴人否認，並辯以：伊係將
    被上訴人看的黃色錄影帶丟置客廳而已云云。惟依證人朱興
    景到庭證陳：「我看到被上訴人的東西在外面，被上訴人說
    他要去報警，我說夫妻吵架報什麼警，我就幫忙他把東西搬
    進去，第二天我又看到被上訴人的東西在外面，我再幫他拿
    進去」等語明確（原審卷第28頁反面）；另證人即兩造之子
    周慶華亦證稱：「我有一次看到他（被上訴人）的東西在外
    面。爸爸有家裡的鑰匙，但是他回來兩造一定會吵架」在卷
    （原審卷第28頁反面），可知：上訴人於91年間確將屬於被
    上訴人之物品丟於屋外，不問被上訴人之物品為何，上訴人
    逕自丟棄屋外，顯見不尊重被上訴人之情。
  (四)再查兩造曾於91年4 月27日及92年12月10日簽立離婚協議書
    ，有離婚協議書2 份足憑，惟因上訴人其後未依約辦理離婚
    登記，其中被上訴人尚委請張復興律師發函予上訴人：儘速
    協商安排日期，與被上訴人共同辦理離婚登記之事，有被上
    訴人提出律師函件在卷（原審卷第8 頁）；以及被上訴人自
    91年間起離家別居，迄今兩造仍在分居中等情，足見兩造並
    無任何改善婚姻之思，主觀上早有婚姻破裂、感情無足維持
    之共識。兩造於當庭應訴時，仍爭吵不斷；上訴人更當庭陳
    述：「我心裡是不想要這個婚姻，因為我覺得骯髒」、「我
    也想要離婚」云云（本院卷第41頁反面、42頁）；被上訴人
    陳述：「被告（上訴人）還跟男人牽手走在公園裡」（原審
    卷第18頁反面）、「93年6、7月間，上訴人與一個男子同居
    在明德路28-1號5 樓」等語（本院卷第41頁），益徵：兩造
    無法溝通，亦缺乏互信，交相指責對方外遇，客觀上亦無回
    復共同生活之可能。
  (五)按婚姻之意義，在於夫妻間得共同生活，互相體諒、扶持，
    履行彼此對婚姻之承諾，若夫妻雙方無法溝通，漠不關心聞
    問，則婚姻共同生活之意義已蕩然不存，雙方復無繼續履行
    共同生活之意願，客觀上亦無回復共同生活之可能，堪認兩
    造間之婚姻無任何實質意義可言。又有民法第1052 條第1項
    以外之重大事由，難以維持婚姻者，夫妻之一方得請求離婚
    ，但其事由應由夫妻之一方負責者，僅他方得請求離婚，民
    法第1052條第2 項定有明文，此規定之旨趣在使夫妻請求裁
    判離婚之事由較富彈性。故若婚姻之破裂事由應由夫妻一方
    負責者，僅他方得請求離婚，惟當夫妻雙方均有責時，僅准
    責任較輕之一方請求離婚，始符公平，最高法院90年度台上
    字第2193、2215號判決之相同意見可供參考。
    本件兩造為日常生活細節多所爭執，未能理智溝通，雙方欠
    缺互信，亦未協力面對婚姻問題，更缺乏共同生活之誠心，
    顯見兩造確實欠缺誠信及誠摯之感情基礎，婚姻確有破綻。
    另斟酌：雙方從未思改善婚姻不和之道，互相傷害，指責對
    方外遇，被上訴人逕自離家別居，兩造各自生活，感情更加
    絕裂、無從回復，審酌雙方對於婚姻破裂之有責程度應為相
    同，則依上開說明，被上訴人依民法第1052條第2 項規定訴
    請離婚，為有理由，應予准許。
五、綜上所述，被上訴人依民法第1052條第2 項規定訴請離婚，
    為有理由，應予准許。原審為上開結論之判決，並無不合。
    上訴意旨指摘原判決不當，求予廢棄改判，為無理由，應予
    駁回。
六、據上論結：本件上訴為無理由，依民事訴訟法第449條第1項
    、第78條，判決如主文。
中    華    民    國    95    年    12    月    6    日
                  民事第一庭
                      審判長法  官  張耀彩
                            法  官  盧彥如
                            法  官  林金吾
正本係照原本作成。
如不服本判決，應於收受送達後20日內向本院提出上訴書狀，其
未表明上訴理由者，應於提出上訴後20日內向本院補提理由書狀
（均須按他造當事人之人數附繕本）。
上訴時應提出委任律師或具有律師資格之人之委任狀；委任有律
師資格者，另應附具律師資格證書及釋明委任人與受任人有民事
訴訟法第466條之1第1項但書或第2項（詳附註）所定關係之釋明
文書影本。
中    華    民    國    95    年    12    月    6    日
                            書記官  張淑芳
附註：
民事訴訟法第466條之1（第1項、第2項）：
對於第二審判決上訴，上訴人應委任律師為訴訟代理人。但上訴
人或其他法定代理人具有律師資格者，不在此限。
上訴人之配偶、三親等內之血親、二親等內之姻親，或上訴人為
法人、中央或地方機關時，其所屬專任人員具有律師資格並經法
院認為適當者，亦得為第三審訴訟代理人。


司法院資訊處製作；財團法人民間司法改革基金會備份。
